【裁判字號】    99,上更(一),38
【裁判日期】    990629
【裁判案由】    妨害性自主
【裁判全文】
臺灣高等法院臺中分院刑事判決      99年度上更(一)字第38號
上  訴  人
即  被  告  丙○○
選任辯護人  陳淑芬律師
上列上訴人因妨害性自主案件，不服臺灣苗栗地方法院95年度訴
字第189號中華民國96年4月3日第一審判決（ 起訴案號：臺灣苗
栗地方法院檢察署94年度偵字第3878號），提起上訴，經判決後
，由最高法院發回更審，本院判決如下：
    主  文
原判決撤銷。
丙○○犯乘機性交罪，處有期徒刑參年貳月。
    事  實
一、丙○○明知甲○（即警卷中代號00000000A之女子，民國52年
    間出生，真實姓名年籍住所詳卷）有中度智障之心智缺陷情
    形，致辨識其行為能力顯著減低，認為有機可趁，竟基於與
    甲○性交之犯意，利用甲○心智缺陷而不知抗拒之機會，於民
    國94年6月15日上午11時許止，在甲○住處（地址詳卷附對照
    表）之樓梯間，將甲 ○外褲及內褲拉下至膝蓋下方，再以其
    陰莖插入甲○陰道內抽動之方式，對甲○為性交行為得逞。嗣
    經甲○之父B男（真實姓名詳卷）返家撞見丙○○裸露下身甫
    離開甲○身體而報警，始查悉上情。
二、案經苗栗縣警察局苗栗分局報請臺灣苗栗地方法院檢察署檢
    察官偵查後起訴。
    理  由
壹、證據能力部分：
一、按檢察官職司追訴犯罪，就審判程式之訴訟構造言，檢察官
    係屬與被告對立之當事人一方，偵查中對被告以外之人所為
    之偵查筆錄，或被告以外之人向檢察官所提之書面陳述，性
    質上均屬傳聞證據。在理論上，如未予被告反對詰問、適當
    辯解之機會，一律准其為證據，似有違當事人進行主義之精
    神，對被告之防禦權亦有所妨礙；然而現階段刑事訴訟法規
    定檢察官代表國家偵查犯罪、實施公訴，必須對於被告之犯
    罪事實負舉證之責，依法其有訊問被告、證人及鑑定人之權
    ，證人、鑑定人且須具結，而實務運作時，偵查中檢察官向
    被告以外之人所取得之陳述，原則上均能遵守法律規定，不
    致違法取供，其可信性極高，為兼顧理論與實務，乃於修正
    刑事訴訟法時，增列第159條之1第2 項，明定被告以外之人
    （含被害人、證人等）於偵查中向檢察官所為陳述，除顯有
    不可信之情況外，得為證據（最高法院95年度台上字第1044
    號判決）；且按，刑事訴訟法第159條之1第2 項，明定被告
    以外之人於偵查中向檢察官所為陳述，除顯有不可信之情況
    外，得為證據。所謂「不可信之情況」，由法院審酌被告以
    外之人於陳述時之外在環境及情況而為判斷。被告以外之人
    於偵查時，是否與被告對質，與其陳述時之外在環境並無必
    然之關聯，自不得以偵查中未經被告詰問，逕認該陳述無證
    據能力。至該等陳述與事實是否相符，要屬證據證明力之問
    題，與證據能力之有無，不容混淆（最高法院95年台上字第
    1585號判決）。另按證人於檢察官偵查中所為之陳述，審酌
    該陳述作成之客觀條件及環境，認其心理狀態健全，並無受
    到脅迫、利誘或詐欺，自非顯有不可信之情形，依刑事訴訟
    法第159條之1第2項規定，亦得為證據（ 最高法院95年度台
    上字第934號判決）。經查，證人甲○、B男宇於檢察官95年3
    月20日偵查中分別證述親身經歷情節，非屬傳聞證據，且渠
    等亦均無受到脅迫、利誘或詐欺情形，並無顯不可信之情況
    存在，而原審或本院審理時，亦傳喚證人甲○、B男到庭，業
    經保障被告之對質詰問權，應認證人甲○、B男於檢察官95年
    3月20日偵訊時之證詞，具有證據能力。
二、甲○、B男於94年6月17日、95年3月3日偵訊之陳述 ，未經具
    結 ，與刑事訴訟法第186條規定不合，依同法第158條之3規
    定，難認有證據能力，辯護人此部份所辯，尚非無據。
三、按公務員職務上製作之紀錄文書、證明文書，及從事業務之
    人於業務上或通常業務過程所須製作之紀錄文書、證明文書
    ，除顯有不可信之情況外，得為證據，刑事訴訟法第159 條
    之4第1、2款定有明文。卷附甲○中華民國身心障礙手冊（以
    下簡稱身心障礙手冊），係屬公務員於通常業務過程所為之
    紀錄文書，無預見日後提供為法庭證據使用之偽造動機，且
    查無其他顯然不可信之情況，依上揭條文規定，得作為證據
    。
四、按刑事訴訟法第198條、第208條規定，鑑定人或鑑定機關、
    團體，應由法院、審判長、受命法官或檢察官為選任、囑託
    ，又鑑定機關提出記載「鑑定之經過及其結果」之書面報告
    ，於具備此二要件，該鑑定報告（書面）即屬同法第159 條
    第1 項所定得為證據之「法律有規定」之情形，而有證據能
    力（參照最高法院98年度台上字第1651號判決意旨）。查本
    件DNA 型別鑑定乃於偵查之前階段，由苗栗縣警察局苗栗分
    局將甲 ○在苗栗縣大千醫院採證之疑似性侵害案件證物袋乙
    盒送請內政部警政署刑事警察局鑑驗，並由內政部警政署刑
    事警察局出具94年12月1 日刑醫字第0940173110號鑑驗書（
    見原審卷第120-121頁 ），而內政部警政署刑事警察局為台
    灣高等法院檢察署檢察長概括選任之鑑定機關，則該局就所
    為鑑定結果因此所出具之上開鑑驗書及函文，仍屬受檢察官
    囑託鑑定，則鑑定人依刑事訴訟法第 206條所出具之鑑驗書
    ，屬刑事訴訟法第159條第1項規定中之「法律另有規定」，
    當有證據能力。
五、依性侵害犯罪防治法第10條第1 項「醫院、診所對於被害人
    ，不得無故拒絕診療及開立驗傷診斷書。」、同條第3 項「
    第一項驗傷診斷書之格式，由中央衛生主管機關會商有關機
    關定之。」以及同法第11條有關驗傷取證、保全證物及鑑驗
    等規定，係為防治性侵害犯罪及保護被害人權益，對於被害
    人驗傷及取證所為之特別規定，其依此項規定所製作之驗傷
    診斷書，應屬刑事訴訟法第159條第1項「法律有規定」之傳
    聞證據之例外（最高法院95年度台上字第5026號判決意旨參
    照）。本案列為證據之大千醫院受理疑似性侵害事件驗傷診
    斷書1份，依上開說明有證據能力。
六、又按被告以外之人於審判外之言詞或書面陳述，除法律有規
    定者外，不得作為證據，刑事訴訟法第159條第1項固定有明
    文。惟按被告以外之人於審判外之陳述，雖不符前4 條之規
    定，而經當事人於審判程序同意作為證據，法院審酌該言詞
    陳述或書面陳述作成時之情況，認為適當者，亦得為證據；
    當事人、代理人或辯護人於法院調查證據時，知有第159 條
    第1 項不得為證據之情形，而未於言詞辯論終結前聲明異議
    者，視為有前項之同意，亦為同法第159條之5第1項、第2項
    所明文規定。查本件判決其餘後述引為證據資料，固屬於被
    告以外之人於審判外之言詞、書面陳述者，惟均已於本院調
    查證據序及審理期日提示並告以要旨後，檢察官、被告及其
    辯護人均知悉該等證據係被告以外之人於審判外之陳述，而
    均未於言詞辯論終結前表示異議，本院審酌上開證據作成時
    之情況，認為適當，依刑事訴訟法第159條之5第1項、第2項
    規定，均應有證據能力。
貳、實體部分：
一、訊之被告丙○○固坦承曾於上開94年6月15日前往甲○住處，
    並於未穿妥外褲時，為甲○之父B撞見，而下跪要求B 男原諒
    等情，然矢口否認有何上揭乘機性交之犯行，辯稱：伊沒有
    與甲○發生性關係，當天在甲○住處樓梯口，還沒有摸到甲 ○
    ，B男來時就打伊，伊就跪下去，甲○所指述者並非事實云云
    。
二、惟查：
  (一)關於被告曾於上開時地，對甲○為性交行為之事實，業據甲○
    於原審95年9 月26日審理時證述甚詳，且依原審審判筆錄所
    載觀察所知，甲 ○於原審審理中證述時，對檢察官、辯護人
    之詰問及審判長、受命法官之詢問，均能就其所知立即而直
    接回答，一問一答之間，甲 ○並未留有思考之時間，又自其
    低淺之用語及單調憨厚之神情予以觀察，其智能顯遜於常人
    ，自無於瞬間構思情節、設詞誣陷被告之可能。另就甲 ○於
    原審審理時之上開證述，與其於95年3月20日（第3 次偵訊）
    證述被告對為性交行為之主要情節相符，亦與撞見被告對 甲
    ○為性行為之B男於95年3月20日偵訊時證述之情節相符，堪
    認甲○之證述具有可信性。而本件案發後，甲○前往苗栗市大
    千綜合醫院採集之陰道檢體，及其當日所著內褲採取之檢體
    ，與警方對被告採集之唾液檢體，經內政部警政署刑事警察
    局鑑驗比對結果，認被告唾液檢體DNA與甲○陰道棉棒及內褲
    精子細胞層DNA-STR 型別相同，該型別在臺灣地區國人分布
    機率預估為9.70×10的負19次方，有該局 94年12月1日刑醫
    字第0940173110號鑑驗書（ 見原審卷第120-121頁）在卷可
    稽，對照被告確於 94年6月15日案發日前往甲○住處與甲○獨
    處，且為 甲○之父B男發現其與甲○均褪下外褲，不及穿回等
    情況，足見被告於當日確有與甲○發生性交行為， 並殘留精
    液於甲○陰道內，益徵甲○上開證述確與事實相符，被告事後
    否認與甲○為性交行為，核屬卸責之詞，並無足採。 至被告
    之辯護人雖以卷附甲○驗傷診斷書上關於協助蒐證項目欄 ，
    載有未實施「精液類型測驗」，亦未取得「身體上之精液、
    分泌物」、「擦拭精液污物」，質疑上開鑑驗之被害人檢體
    來源可議云云，但經本院前審函請苗栗市大千綜合醫院檢送
    該院協助甲○採集檢體之資料，顯示本件案發當日甲○確有前
    往該院採集陰道檢體，並交由苗栗縣警察局苗栗分局承辦員
    警攜回送驗，有該院96年11月6日千醫第9611010號函檢附之
    原採集紀錄資料可稽（本院前審卷第105頁）；另甲○內褲則
    係員警前往其住處時，交由員警取回送驗， 亦經B男於本院
    前審96年10月4日審理時結證明確（ 見本院前審卷第82頁反
    面以下），足證上開鑑驗之檢體並非憑空取得。 而本件甲○
    驗傷診斷書所載，乃指甲○身體表面之精液、分泌物， 或擦
    拭精液之污物，本與陰道檢體之採集或內褲無涉，辯護人之
    質疑顯係誤解。綜合前述， 被告確有以其生殖器插入甲○生
    殖器內，而與甲○發生性交行為之事實，堪予認定。
  (二)按所謂精神、身體障礙或其他心智缺陷之人，依身心障礙者
    保護法第3條第1項規定，係指個人因生理或心理因素致其參
    與社會及從事生產活動功能受到限制或無法發揮，經鑑定符
    合中央衛生主管機關所定等級之下列障礙並領有身心障礙手
    冊者為範圍：「一視覺障礙者。二聽覺機能障礙者。三平衡
    機能障礙者。四聲音機能或語言機能障礙者。五肢體障礙者
    。六智能障礙者。七重要器官失去功能者。八顏面損傷者。
    九植物人。十失智症者。十一自閉症者。十二慢性精神病患者。
    十三多重障礙者。十四頑性（難治型）癲癇症者。十五經中央衛生
    主管機關認定，因罕見疾病而致身心功能障礙者。十六其他經
    中央衛生主管機關認定之障礙者。」而言，經查被害人甲 ○
    為智能智障者，為心智缺陷之人，有被害人甲 ○中華民國殘
    障手冊影本乙紙存卷可查（見偵查卷證物袋），是被害人屬
    身心障礙者保護法第3條第1項所稱「身心障礙者」無疑，核
    屬刑法第222條第1項第3 款所稱之「心智缺陷之人」。另經
    原審法院就被害人Ａ女精神心智是否有缺陷，送請行政院衛
    生署苗栗醫院鑑定結果認：「‧‧‧五結論：綜合甲 ○過去
    生活史、疾病史、身體狀況、精神狀態檢查、心理評估、腦
    波檢查（後腦部腦波輕微不正常，腦部功能異常）及家庭評
    估結果，本院認其係一：1.腦部疾病引發之認知障礙、2.中
    度智能不足。於起訴書所示被性交時，其精神狀態應已達不
    能或不知抗拒之程度。茲說明於下：就其過去生活史看來，
    甲○7 歲前發展正常，但於7歲發生腦膜炎後，長期智能、認
    知功能不佳，無法工作，僅能勉強照顧自已。且於智能測驗
    顯示中度智能不足，而所謂中度智能不足意指其智能狀態等
    同一般6歲至9歲的兒童的智能狀態，亦與其發生腦膜炎的年
    齡相符。而由心理測驗顯示甲 ○記憶力、邏輯推理差，且自
    我控制不好，缺乏彈性，受關愛的需求高，女性自尊較低，
    故可能因其有受關愛的需求而易與鄰近男性交往，而因邏輯
    推理差、心智缺陷而易受恫嚇或利誘而無法保護自身，再因
    記憶力差、想討好他人、怕被他人責罵，而可能有說詞反覆
    之情況。總而言之，甲○智能狀態等同一般6歲到9 歲的兒童
    的智能狀態，再加上甲○其他認知、性格缺陷等因素，甲○於
    起訴書所示被性交時，其精神狀態應已達於不能或不知抗拒
    之程度。」等情，有該院96年1月3日苗醫社字第0960000086
    號函所附之精神鑑定報告書1份附卷足據（見原審卷第85-93
    頁），上開行政院衛生署苗栗醫院，係對精神病醫學具有專
    業鑑定能力之機關，依上開醫院專業鑑定之結果，均係具有
    公信力之專業鑑定資料，其精確度於通常一般之人均不致於
    有所懷疑，且非有客觀上顯而易見之瑕疵，當不宜任意以推
    測之詞推翻原鑑定單位之專業認定。而由專業鑑定機關鑑定
    後，認甲 ○確有中度智障，倘無其他客觀上顯而易見之瑕疵
    ，上開鑑定結果即堪採信。又被告亦於警詢中自承與被害人
    甲○係隔壁鄰居，知悉甲○反應有點遲鈍等語（見偵查卷第 6
    頁），堪認被告在案發當時對於被害人甲 ○係智能障礙者，
    為一有身心障礙之人應知之甚詳。茲以被害人Ａ女在案發當
    時係中度智能障礙者，為一有身心障礙之人，因陷於思考障
    礙，無法臨機應變，且被害人甲 ○與被告為隔壁鄰居，衡諸
    常情，被害人甲 ○於正常情形下，在主觀認知上顯然並無同
    意與被告性交之可能及能力，詎被告要求與被害人甲 ○一起
    睡覺，並將被害人甲 ○之褲子拉下，以其陰莖插入其之陰道
    內，且被害人甲 ○於遭被告性侵害期間客觀上並無喊叫、抵
    抗之情形（此與一般正常人會有之反應明顯不同），僅係被
    動受擺佈，此據被害人甲○於原審95年9月26日審理時證稱：
    「（他與你上床睡覺做了何事？）他說去睡覺，我說不要，
    他說你不要，你要怎麼辦。（你有無與他去睡覺？）有。（
    他與你睡覺，有無做何事？）有，他脫我褲子，把他尿尿的
    地方放到我尿尿旳地方。‧‧‧（你剛才說，躺在玉米包上
    睡覺，怎麼他沒有回答，你們兩人就躺在玉米包上睡覺？）
    是他說我們兩個來睡覺好不好，我說現在是什麼時什時麼時
    候，幹什麼要在這個時候睡覺。（你這樣回答，丙○○有無
    說什麼？）沒有說什麼。（他怎麼會脫褲子？）他說褲子脫
    掉來睡覺，我說幹什麼要脫褲子。（他先脫你褲子，還是先
    脫他的褲子？）他先脫我的。‧‧‧（他脫你褲子時，你兩
    隻手放在哪裡？）兩隻手放在腰上。‧‧‧（他幫你把褲子
    脫到膝蓋下，你是不是就坐在玉米包上？）是。（是你自己
    坐？）是，他就說叫我坐在玉米包上來睡覺。」等語明確，
    足認被告在案發當時應係明知且利用被害人 甲○有中度智障
    之身心障礙而不知抗拒下，逕為性交行為得逞甚明。
  (三)本件甲○偵查中固曾稱被告係以毆打其耳光，或恐嚇要打死甲
    ○等語之手段，強行加以性侵害云云。然證人甲 ○於原審95
    年9 月26日審理時證稱：「（你在檢察官偵查時，為何說丙
    ○○有打你耳光？）對，他說如果要告訴我爸爸，他要打給
    我死去，我爸爸拉他起來時，他《指B男》說要打給他《 指
    被告》死，丙○○說你要打給你女兒死。（丙○○有無打過
    你耳光？）他說如果告訴我爸爸，告訴我女兒，就要打給我
    死去，他沒有打我，是嚇我的。（這是你們兩個睡覺完，你
    這樣跟你講的？）是。（他有無說，你不跟他睡覺，你要打
    你耳光？）有，我說不要，他說你不睡覺，你要怎麼辦。（
    你沒有說要打你耳光？）沒有，我爸爸先打我，他《指被告
    》說你要打給你女兒死。‧‧‧（他有強迫妳或打妳？）沒
    有，他嚇我，他說妳告訴妳爸爸，我要打給妳死。（有無說
    你不跟他睡覺，他要怎樣？）沒有。」等語（原審卷第54頁
    以下），證人甲 ○於原審審理時並未述及被告有以毆打耳光
    為要脅，強迫甲○與之為性行為，且被告為甲○拉下褲子、乃
    至甲○與被告進行性行為過程中，甲○均無反抗之舉止，再者
    ，本件之陳述外，並無證據證明被告確有以毆打耳光為要脅
    ，強迫與其為性行為，是以被害人甲 ○在本件案發過程中之
    外在客觀種種行為表現（如過程中被害人甲 ○遭被告將其褲
    子拉下，再由被告將其陰莖插入被害人甲 ○之陰道內抽動時
    ，被害人甲 ○仍無喊叫、抵抗之本能直接反應等情綜合觀之
    ），實尚難認定被害人甲 ○有向被告明確表達不同意性交之
    意願，而遭被告以強暴、脅迫、恐嚇或其他相類之行為違反
    意願而為性交之事實，則甲 ○偵查中所稱被告以毆打其耳光
    ，或恐嚇要打死甲 ○等語之手段，強行加以性侵害云云，尚
    非實在。
  (四)另甲○之診斷證明書載明甲○之處女膜並無裂傷，此與一般女
    子歷經與男子之生殖器官接合之性交行為後，通常於處女膜
    留有裂傷之跡證之情況，互有不同，惟甲 ○於受被告為性交
    行為之前，已歷經婚姻生活（甲 ○之夫約於10餘年前病逝）
    ，且生有3女1男，此經證人即輔導甲 ○之社工羅芸晏於原審
    96年3月13日審理時證述甚明（見原審卷第161頁以下），依
    甲 ○歷經婚姻生活已生育子女4 人而其處女膜仍無破損之情
    況觀察，可知甲 ○之體質與一般女子不同，是以診斷證明書
    載明甲○處女膜無裂痕一節，並不能否定甲○曾經受被告性交
    行為之事實，是尚難以此採為有利於被告之認定。
  (五)綜上所述，被告確有利用被害人甲 ○心智缺陷之情形，不知
    抗拒而對甲 ○為性交之行為，其所辯各節，要係卸責之詞，
    而無足採。本件事證明確，被告犯行洵堪認定，應依法論科
    。
三、按被告行為後，刑法部分條文業於94年1月7日修正， 同年2
    月2日經總統令公布，並自95年7月1日起施行。 修正後刑法
    第2條第1項規定：「行為後法律有變更者，適用行為時之法
    律。但行為後之法律有利於行為人者，適用最有利於行為人
    之法律。」，此條規定與刑法第一條罪刑法定主義契合，係
    規範行為後法律變更所生新舊法律比較適用之準據，是刑法
    第2條本身雖經修正，尚無比較新舊法之問題， 應一律適用
    裁判時之現行刑法第2條以決定適用之刑罰法律。 又本次修
    正涵蓋之範圍甚廣，故比較新舊法時，應就罪刑有關之共犯
    、未遂犯、想像競合犯、牽連犯、連續犯、結合犯，以及累
    犯加重、自首減輕暨其他法定加減原因（如身分加減）與加
    減例等一切情形，綜其全部罪刑之結果而為比較，復有最高
    法院95年5月23日所為之95年度第8次刑事庭會議決議可資參
    照。經查：
  (一)修正前刑法第10條第5 項規定：「稱性交者，謂左列性侵入
    行為：一以性器進入他人之性器、肛門或口腔之行為。二以
    性器以外之其他身體部位或器物進入他人之性器、肛門之行
    為」，修正後規定：「稱性交者，謂非基於正當目的所為之
    下列性侵入行為：一以性器進入他人之性器、肛門或口腔，
    或使之接合之行為。二以性器以外之其他身體部位或器物進
    入他人之性器、肛門，或使之接合之行為」，修正理由謂：
    「為避免基於醫療或其他正當目的所為之進入性器行為，被
    解為係本法之『性交』行為，爰於序文增列『非基於正當目
    的所為之』文字，以避免適用上之疑義。另顧及女對男之『
    性交』及其他難以涵括於『性侵入』之概念， 併修正第5項
    第1款、第2款，增訂『或使之接合』之行為，以資涵括」，
    可見目的在使性交之內容及意涵明確，而於文字上有所調整
    。就被告以性器插入甲 ○陰道之性交態樣以言，修正前後並
    無不同，故無比較新舊法問題，應適用修正後現行規定。
  (二)被告行為後，刑法第225條經修正，修正前刑法第225條第 1
    項規定「對於男女利用其心神喪失、精神耗弱、身心障礙或
    其他相類之情形，不能或不知抗拒而為性交者，處3 年以上
    10年以下有期徒刑」，同條項經修正為「對於男女利用其精
    神、身體障礙、心智缺陷或其他相類之情形，不能或不知抗
    拒而為性交者，處3 年以上10年以下有期徒刑」，該條文係
    因行為人利用被害人之不能或不知抗拒之狀態，而為性交之
    處罰，亦屬對被害人之保護，為配合醫學用語而修正，其內
    涵則無所差異。本件被告利用甲 ○心智障礙之情形，不知抗
    拒，乘機以性器插入甲 ○陰道內方式性交，不論依修正前後
    刑法第225條第1項規定均構成犯罪，二者刑度相同，無法律
    變更適用問題，應依現行有效之裁判時法即修正後刑法第22
    5條第1項規定論罪科刑。
四、核被告所為，係犯修正後刑法第225條第1項乘機性交罪。又
    被告在與被害人甲 ○為性交時，並未使用強暴、脅迫等手段
    ，已如前述，公訴意旨認被告所為係犯刑法第224條之1加重
    強制猥褻罪，然96年2月6日審理時，已當庭變更起訴法條為
    刑法第225條第1項乘機性交罪（見原審卷第112頁）， 本院
    自無庸再變更起訴法條，附此敘明。
五、原審認被告罪刑明確予以論科，固非無見。惟查：原審認定
    被告另自94年3、4月間某日起，至同年月15日之前某日，連
    續在甲○住處之床上，以生殖器官接合之方式，先後對甲○為
    性交行為3 次，與本院認定此部分並無積極事證可資證明被
    告有該3 次性交行為之事實不符（如後述），其事實認定尚
    有未洽。被告上訴意旨，否認涉有上開犯行，然查被告之犯
    行事證明確，已詳如前述，其所辯顯係卸責之詞，委無足取
    。被告之上訴雖無理由，然原審判決既有上開可議之處，自
    應由本院將原審判決予以撤銷改判。爰審酌被告利用甲 ○智
    能障礙，易於控制，予以性交得逞，犯罪情節非輕，且犯後
    空言否認犯行，圖卸刑責，難認有悔意，且未與被害人和解
    等一切情狀，量處如主文第二項所示之刑。
六、另按犯刑法第221條至第227條、第228條、第229條、第 230
    條、第234 條之罪者，於裁判前應經鑑定有無施以治療之必
    要，有施以治療之必要者，得令入相當處所，施以治療；前
    項處分，於刑之執行前為之，其期間至治癒為止，但最長不
    得3年；修正前刑法第91條之1定有明文（被告行為後，刑法
    第91條之1 犯妨害性自主罪及妨害風化罪關於拘束人身自由
    保安處分之強制治療規定，上開新修正刑法已修正，由舊刑
    法之刑前治療改為刑後治療，但治療期間未予限制，且治療
    處分之日數，復不能折抵有期徒刑、拘役或同法第42條第 6
    項所定罰金數額，較修正前規定不利於被告，依新法第2 條
    第1 項規定，比較新、舊法結果，仍應適用較有利於被告之
    行為時法律即舊法之刑前治療之規定），本件被告所為，係
    犯刑法第225條第1項之罪，經原審法院囑託財團法人為恭紀
    念醫院進行性侵害治療鑑定結果認：若個案確有此性侵害行
    為，STATIC-99得分1分，其性侵害行為再犯危險性屬於低等
    再犯危險程度，可治療程度屬於低等，目前的認知行力一般
    ，無性偏差異常的傾向，無酗酒與吸毒行為，家庭監督與教
    育力量一般，自我改變的動機與能力中等，無危險性行為傾
    向，所以整體評估若個案確有此性侵害行為，建議個案應無
    接受強制治療的必要等情，有該院95年6月1日（95）為恭醫
    字第0950000551號函所附之司法鑑定報告書1 份存卷可查（
    見原審卷第31頁以下），本院參酌前開鑑定結果，及修正前
    刑法第91條之l第1項規定性侵害犯罪行為人施以強制治療，
    其立法目的係為使性犯罪者藉醫療處遇治療、矯正其偏差行
    為，避免再犯，進而減少性犯罪之發生，故應以性表達其攻
    擊需求和感覺，而有較高之再犯之虞者，方有施以強制治療
    之必要等情，認本案並無證據足以證明被告有性行為異常或
    心理病態，致有較高再犯之虞而有施以治療之必要，尚無對
    被告施以治療之必要，併予敘明。
七、不另為無罪諭知部分：
  (一)公訴意旨另以：被告丙○○明知甲 ○為重度多重身心障礙者
    ，竟基於乘Ａ女不知抗拒性交要求之心智狀態，而對其為性
    交行為之概括犯意，自民國94年3、4月間某日起，至同年 6
    月15日前（不包括6月15日），連續在甲○住處（地址詳卷附
    對照表）內之床上，以生殖器官接合之方式，先後對甲 ○為
    性交行為3次。因認所為，係犯修正前刑法第225條第1 項之
    乘機性交罪嫌（原起訴法條係刑法第224條之1對心智缺陷之
    人強制猥褻罪，經蒞庭公訴人當庭更改為上開法條）。
  (二)按犯罪事實應依證據認定之，無證據不得認定犯罪事實；又
    不能證明被告犯罪者，應諭知無罪之判決，刑事訴訟法第15
    4條第2項、第301條第1項分別定有規定。認定不利於被告之
    事實，須依積極證據，苟積極證據不足為不利於被告事實之
    認定時，即應為有利於被告之認定，更不必有何有利之證據
    。此之所謂證據，須確屬能為被告有罪之證明，而無瑕疵可
    指者，始足當之；再者，犯罪事實之認定，應憑證據，所謂
    證據，須適於為被告犯罪事實之證明者，始得採為斷罪資料
    ，如未能發現相當證據，或證據不足以證明，自不能以推測
    或擬制之方法以為裁判基礎；又所謂認定犯罪事實所憑之證
    據，雖不以直接證據為限，間接證據亦包括在內，然而無論
    直接或間接證據，其為訴訟上之證明，須於通常一般人均不
    致有所懷疑，而得確信其為真實之程度，始得據之為有罪之
    認定，倘其證明尚未達到此一程度，而有合理懷疑存在時，
    即應為無罪之判決（最高法院29年上字第3105號、30上字第
    816 號、40年台上字第86號、53年台上字第2750號、76年台
    上字第4986號分別著有判例參照）。復事實審法院對於證據
    之取捨，依法雖有自由判斷之權，然積極證據不足證明犯罪
    事實時，被告之抗辯或反證縱屬虛偽，仍不能以此資為積極
    證據應予採信之理由；認定犯罪事實應依證據，為刑事訴訟
    法所明定，故被告否認犯罪事實所持之辯解，縱屬不能成立
    ，仍非有積極證據足以證明其犯罪行為，不能遽為有罪之認
    定（最高法院30年上字第482、1831 號分別著有判例參照）
    。
  (三)公訴人認被告有上開犯行，無非以被害人甲○、證人C女之證
    述等為其論據。訊據被告堅決否認有上開乘機性交之犯行，
    辯稱：伊並未於公訴人所指之時地，與被害人甲 ○為性交行
    為等語。
  (四)經查，被害人固於偵查及原審審理時均指證被告自94年3、4
    月間某日起，至同年6月15日前（不包括6月15日），連續在
    其住處之床上，對為性行為3 次，然就此部分之犯行，除被
    害人甲 ○之指訴外，並未查出其他任何證據足以佐證被害人
    甲○所指訴之內容為實在，而證人C女之證述僅能證明被告有
    到甲○多次之事實，亦難為被告有與甲○為性交行為之證據，
    揆之上揭規定及說明，實難逕認被告有上揭被害人甲 ○所指
    稱之上揭乘機性交犯行，此部分本應為無罪之諭知，惟公訴
    人認此部分與上開論罪科刑部分，有連續犯之裁判上一罪關
    係，本審判不可分原則，爰不另為無罪之諭知。
據上論結，應依刑事訴訟法第369條第1項前段、第364條、第299
條第1項前段，刑法第225條第1項，判決如主文。
本案經檢察官乙○○到庭執行職務。
中    華    民    國    99    年     6    月    29    日
            刑事第五庭  審判長法  官  趙  春  碧
                              法  官  賴  恭  利
                              法  官  何  秀  燕
以上正本證明與原本無異。
如不服本判決應於收受送達後10日內，向本院提出上訴書狀，其
未敘述上訴理由者，並得於提起上訴後10日內向本院補提理由書
(均須按他造當事人之人數附繕本)「切勿逕送上級法院」。

                              書記官  郭  振  祥

中    華    民    國    99    年     6    月    29    日

司法院資訊處製作；財團法人民間司法改革基金會備份。
